【裁判字號】    92,上更(一),492
【裁判日期】    920909
【裁判案由】    偽造文書
【裁判全文】
臺灣高等法院刑事判決                        九十二年度上更(一)字第四九二號
    上  訴  人  臺灣宜蘭地方法院檢察署檢察官
    上  訴  人
    即  被  告  戊○○
右上訴人，因被告偽造文書案件，不服臺灣宜蘭地方法院，八十七年度訴字第二三九
號，中華民國八十八年十月二十日第一審判決（起訴案號：臺灣宜蘭地方法院檢察署
八十七年度偵續一字第三號），提起上訴，本院判決如左：
    主  文
原判決撤銷。
戊○○無罪。
    理  由
一、公訴意旨略以：被告戊○○係龍德造船工業股份有限公司（以下簡稱龍德公司）
    之董事長，因該公司股東甲○○、乙○、丙○○及丁○○等人，久未過問該公司
    業務，其見有機可乘，竟與其父即擔任龍德公司監察人之黃克正（已於民國八十
    六年五月十日死亡，經檢察官撤回起訴）基於共同之犯意聯絡，於民國八十一年
    間，擅將甲○○、乙○、丙○○及丁○○等人之股權轉讓于黃克正一人之名下，
    而將甲○○等四人自股東名簿上除名，並持偽造之股東名簿向臺灣省政府建設廳
    為變更登記，足以生損害於甲○○、乙○、丙○○、丁○○等人之權益及臺灣省
    政府建設廳對公司登記事項管理之正確性等情，因認被告涉有刑法第二百十六條
    、第二百十條、第二百十四條等罪嫌。
二、訊據被告戊○○對其係龍德公司之負責人，及告訴人丙○○、乙○、丁○○、甲○○均為該公司股東，而丙○○等四人之股份於八十一年間均轉讓至其父黃克正
    名下，至八十五年六月十七日再由黃克正將丙○○等原先所有之股份轉讓回丙○○等人名義等事實，均坦承不諱，惟堅決否認有何偽造文書之犯行，辯稱告訴人
    丙○○等人關於股權事宜原先均由丙○○代理，七十八年間龍德公司財務困難，
    告訴人等均不過問公司事務，丙○○將之委由其父黃克正代理行使，至八十一年
    間告訴人等不願增資，而龍德公司欲向臺灣中小企業銀行蘇澳分行貸款，銀行要
    求公司股東擔任保證人，告訴人等又拒絕配合，其乃建議黃克正將告訴人等之股
    份移轉以便辦理貸款，黃克正即代理告訴人將彼等之股份移轉與黃克正，嗣後公
    司營運漸趨正常，黃克正於八十五年四月間罹患癌症，乃於同年六月間間再將股
    份移轉回告訴人名下，至於實際作業程序均由黃克正處理，其並不知詳情，當初
    黃克正應有經告訴人等之同意，公司僅係依據股東間股權移轉之證券交易申報資
    料作股東變更，並無偽造文書之犯行等語。
三、公訴意旨認被告有上開犯行，無非係以告訴人丙○○、乙○、丁○○、甲○○之
    指訴，及被告承認要求其父黃克正將告訴人等四名股東除名為其論據；按告訴人
    丙○○、乙○、丁○○、甲○○四人員均為龍德公司之股東，至八十一年五月間
    持有之股數各為五百八十股、一百股、一百八十股、及二百股，惟彼等之股份均
    於八十一年五月十八日轉讓與黃克正，再於八十五年六月十七日由黃克正移轉回
    復予丙○○等人之事實，業據被告供承不諱，並有龍德公司登記之公司案卷影本
    、股東名簿影本在卷可稽，此部分事實固屬明確，惟查：
（一）龍德公司於七十八年五月十三日曾召開重整計畫會議，議定債務處理原則、營
      運資金處理原則、及償還債務計畫等事項，有重整計畫會議紀錄影本可稽（原
      審卷第三十七頁），而龍德公司自七十八年起處於虧損狀態，亦有被告所提之
      損益表多紙可按，足見龍德公司自七十八年起財務狀況已陷於困難；又黃克正
      、丙○○二人於八十一年四月一日曾就公司債務之結算處理事宜成立協調，有
      經黃克正、丙○○、及在場人士王天福、高諸觀、高厚緒、張栴等人簽署之協
      議縱合紀錄影本可憑（原審卷第三十八頁），該紀錄第四項協調結果並註明「
      原先曾經擬議由欠林（指丙○○）墊款中提撥二百萬元作為林中豪先生參加龍
      德造船股份有限公司增資之用，據丙○○先生表示當時雖有此擬議，但無肯定
      答應，且亦無力提撥此款不能扣抵作為增資之用，故不予扣抵‧‧」等文句，
      可見龍德公司當時確因財務困難有增資提議而為告訴人丙○○所拒；又龍德公
      司自八十一年九月二十二日起至八十三年七月二十九日止，曾向臺灣中小企業
      銀行蘇澳分行借貸十筆款項，其中七筆更均係集中在八十一年間，且該等貸款
      均係分別由龍德公司之股東即被告戊○○、及馬錦桐、黃克正、江阿本、江清
      華、張沈淑真、蔡慶芳、陳松州、黃守惠等人擔任連帶保證人等情，復有該分
      行八十八年九月十三日八八蘇澳字第０二一二二號函所附之龍德公司申請授信
      往來明細表可按（原審卷第一四０、一四一頁）；由此可見被告陳稱龍德公司
      因財務困難，告訴人等不願增資，亦不願擔任借款之保證人，故而向黃克正建
      議轉換告訴人等之股份以利貸款營運等情，尚非無據。且合常理。
（二）告訴人丁○○之代理人李志忠於原審供稱丁○○係於公司成立時以丙○○之名
      義入股（原審卷第二十四頁反面），告訴人甲○○之代理人徐文雄於原審供稱
      甲○○之股份均由其處理，但因其具有公務員身份不便出面，故由丙○○代為
      處理（原審卷第八十一頁），告訴人丙○○亦陳稱係黃克正邀其入股，其對公
      司業務經營情形並未經手，僅於公司財務有困難時出面處理，其均係信任被告
      處理等語，且對丁○○之股份係由其持股中分出來乙節亦不諱言（原審卷第二
      十六頁反面、第二十七頁），再參諸龍德公司召開上述重整計畫會議時，告訴
      人方面除丙○○及其子林中豪參加外，其餘之告訴人均未與會，有該會議紀錄
      影本可憑，及八十一年四月間亦僅係由黃克正及丙○○二人就公司債務結算處
      理事宜協調，其他公司股東包括被告及其餘告訴人等均未參與，及黃克正生前
      於偵查中供稱告訴人等係口頭委託其代理（八十六年度偵字第三九二號卷第二
      十一頁反面），並告訴人於告訴補充理由狀內亦曾陳述彼等並未過問公司營運
      （偵字第三九二號卷第四十八頁反面）等情綜合以觀，被告辯稱告訴人等關於
      股權事宜原先係由丙○○代理行使，後則由其父黃克正代理行使等情亦堪予採
      信。至乙○之股權是否亦由黃克正代理？經本院傳喚乙○未著，但公司營運當
      然包括公司貸款等事項。數年間公司貸款自須股東保證，當然亦為代理之範圍
      。
（三）查黃克正雖已亡故，然其生前於偵查中已供稱其係告訴人等股東口頭委託之代
      理人，龍德公司向銀行貸款時因告訴人等不願作保，且說當做（公司）倒了算
      了，讓其處分告訴人等之股權，其告知被告告訴人四人同意除名，除名手續均
      係其辦理，將告訴人等之股權移轉至其名下，至八十五年五、六月間公司營運
      正常又將告訴人等之股權恢復等情綦詳（八十六年度偵字第三九二號卷第二十
      一頁反面、第六十一頁反面、第六十二頁），且告訴人等之股份辦理轉讓與黃
      克正、及由黃克正名義轉讓回告訴人時，均係由黃克正辦理證券交易稅繳納手
      續，亦有財政部臺北市國稅局證券交易稅一般代徵稅額繳款書影本八紙可稽（
      原審卷第一二八、一二九、一三一、一三二頁），核與被告辯解之情節相符；
      至於黃克正關於告訴人等讓其處分股權部分之供述，雖與告訴人之指訴不符而
      難以盡信，惟黃克正既已明確供稱其對被告表示告訴人均同意除名，且轉讓手
      續均係由其辦理，而告訴人等關於股權事宜亦確有委託黃克正代理行使之情事
      已如前述，則縱使黃克正實際上並未獲得告訴人等之同意即擅自辦理股份轉讓
      手續，惟並查無任何證據足以證明被告知情或與黃克正間有共同之犯意聯絡與
      行為分擔，而被告與黃克正間基於父子之信賴關係，認為黃克正應已徵得告訴
      人之同意而為，衡情自有可能；至於被告雖供稱建議黃克正將告訴人等除名，
      然並無法證明被告係教唆黃克正以非法手段為之，當不能以擬制推測之方法執
      為不利於被告之論據，又被告雖為公司負責人，然亦不足憑此遽為不利於被告
      之推論，另龍德公司嗣後陸續增加新股東及股東持股數變動，亦為增資之結果
      ，且與被告有無偽造文書犯行之待證事實並無必然之關連，不足資為罪證；綜
      上所述，本案並無確切證據證明被告確有公訴意旨所指之偽造文書犯行，自屬
      不能證明被告犯罪。
四、原審未察，遽為被告有罪之判決，自有未合；檢察官循告訴人所請以原判決量刑
    過輕及宣告緩刑不當提起上訴，固無足取，惟被告上訴意旨執此指摘原判決不當
    ，則為有理由，應由本院將原判決撤銷，並為被告無罪之諭知。
據上論斷，應依刑事訴訟法第三百六十九條第一項前段、第三百六十四條、第三百零
一條第一項，判決如主文。
本案經檢察官鄭龍照到庭執行職務。
中      華      民      國    九十二    年      九      月      九      日
                              臺灣高等法院刑事第十五庭
                                  審判長法  官  房  阿  生
                                        法  官  雷  元  結
                                        法  官  蔡  光  治
右正本證明與原本無異。
如不服本判決，應於收受送達後十日內向本院提出上訴書狀，其未敘述上訴之理由者
並得於提起上訴後十日內向本院補提理由書（均須按他造當事人之人數附繕本）。
                                        書記官  王  韻  雅
中      華      民      國    九十二    年      九      月     十二     日


司法院資訊處製作；財團法人民間司法改革基金會備份。
